臺灣高雄地方法院民事判決　　　　　　　100年度訴字第817號
原　　　告　財政部國有財產局台灣南區辦事處
法定代理人　李政宗
訴訟代理人　何旭苓律師
複代理人　　陳威延律師
被　　　告　許欺
　　　　　　郭居清
　　　　　　夏琮勝
上　一　人
訴訟代理人　夏黃梅玉
被　　　告　夏進添
兼上一人
訴訟代理人　夏進發
被　　　告　夏文賓
上列當事人間請求塗銷所有權移轉登記事件，經本院於民國100
年8 月10日言詞辯論終結，判決如下：
    主      文
原告之訴及假執行之聲請均駁回。
訴訟費用新臺幣壹萬伍仟陸佰伍拾貳元由原告負擔。
    事實及理由
一、原告主張：被告許欺、郭居清、訴外人夏吉雄（被告夏琮勝
    之被繼承人）、夏順義（被告夏進發及夏進添之被繼承人）
    及被告夏文賓於民國91年間簽立切結書（下稱系爭切結書）
    ，分別切結其為坐落高雄市○○區○○段723-4 、723-5 、
    723-8 、723-9 、72 3-10 、723-14等6 筆土地（下稱系爭
    土地）上建物（下稱系爭建物）之所有人，並各以新臺幣（
    下同）353 元、537 元、199 元、146 元及1 元之價金向原
    告申購上開土地。惟原告於嗣後查知系爭土地原為訴外人高
    雄港務局經管而為該局之宿舍用地，依國有財產法第52條之
    2 及同法施行細則第55條之3 之規定，系爭土地自非屬得讓
    售之標的，是系爭土地之買賣契約因違反上開強制規定，應
    屬無效；另依被告之電表申裝日期資料，除許欺所有之安住
    巷23號房屋，係於35年9 月間向訴外人台電公司申請裝表供
    電外，其餘郭居清、夏吉雄、夏順義及夏文賓等人所有之房
    屋均係於五、六十年間方申請裝表供電，故系爭建物顯非屬
    國有財產法第52條之2 所規定「於35年12月31日前已供建築
    、居住使用至今者」，有違上開強制規定，亦屬無效。倘認
    系爭土地得為買賣，然被告許欺、郭居清、夏文賓及訴外人
    夏吉雄、夏順義並非建物所有人，其等虛偽切結為系爭土地
    上建物之所有權人，而與原告訂立買賣契約，原告業於99年
    6 月4 日依民法第92條第1 項規定，向被告等人為撤銷買賣
    契約意思表示之通知，並由被告等人於同月7 日及10日收受
    ，兩造間之買賣契約已因撤銷而不存在；又縱認原告不得撤
    銷系爭土地之買賣契約，然被告許欺、郭居清、夏文賓及訴
    外人夏吉雄、夏順義既切結不實，原告仍得援引切結書之解
    約約定記載，以本訴狀之送達向被告等人為解除兩造買賣契
    約之通知，並請求被告等人塗銷系爭土地所有權移轉登記、
    回復登記為國有，為此爰依民法第767 條、第179 條及兩造
    契約之解除權，聲明求為判令：(一)被告許欺於原告向其給付
    353 元之同時，應將系爭723-4 地號土地面積23.4平方公尺
    、權利範圍全部，經高雄市鹽埕地政事務所以95年鹽登字第
    110910號收件、95年9 月12日所為登記原因買賣之所有權移
    轉登記予以塗銷，回復所有權予原所有權人中華民國、管理
    機關財政部國有財產局；(二)被告郭居清於原告向其給付537
    元之同時，應將系爭72 3-5地號土地面積35.61 平方公尺、
    權利範圍全部，經高雄市鹽埕地政事務所以92年鹽登字第04
    6090號收件、92年11月12日所為登記原因買賣之所有權移轉
    登記予以塗銷，回復所有權予原所有權人中華民國、管理機
    關財政部國有財產局；(三)被告夏琮勝於原告向其給付199 元
    之同時，應將系爭723- 8、723-9 地號土地面積2.68、10.5
    3 平方公尺、權利範圍全部，經高雄市鹽埕地政事務所以92
    年鹽登字第047660號收件、92年11月14日所為登記原因買賣
    之所有權移轉登記，及95年鹽登字第0443 70 號收件、95年
    4 月19日所為登記原因分割繼承之所有權移轉登記予以塗銷
    ，回復所有權予原所有權人中華民國、管理機關財政部國有
    財產局；(四)被告夏進發、夏進添於原告向其給付146 元之同
    時，應將系爭723-10地號土地面積9.72平方公尺、權利範圍
    全部，經高雄市鹽埕地政事務所以92年鹽登字第050520號收
    件、92年11月21日所為登記原因買賣之所有權移轉登記，及
    97年鹽登字第118430號收件、97年11月3 日所為登記原因繼
    承之所有權移轉登記予以塗銷，回復所有權予原所有權人中
    華民國、管理機關財政部國有財產局；(五)被告夏文賓於原告
    向其給付1 元之同時，應將系爭723-14地號土地面積0.02平
    方公尺、權利範圍全部，經高雄市鹽埕地政事務所以92年鹽
    登字第047650號收件、92年11月14日所為登記原因買賣之所
    有權移轉登記予以塗銷，回復所有權予原所有權人中華民國
    、管理機關財政部國有財產局；(六)原告願供擔保請准宣告假
    執行。
二、被告之答辯：
  (一)被告許欺、郭居清係以：被告等人之祖先已於系爭土地居住
    近百年，被告等人亦自小在該處生活，從未看過有宿舍，系
    爭土地上之房屋係被告等人所興建，事實上當初大家都很早
    即申請水電使用，只是因為沒有一戶一顆電表，而是共同使
    用，並已合法向原告購買系爭土地10餘年，不同意原告回復
    土地登記之請求，爰聲明求為判決原告之訴駁回。
  (二)被告夏進發、夏進添、夏文賓則以：系爭土地上之各建物高
    低大小均不相同，門牌、建號亦不連續，不能僅憑原告所提
    公文即認定為宿舍，又被告等人之祖先已於系爭土地居住近
    百年，被告等人亦自小在該處生活，均未看過有宿舍，系爭
    土地上之房屋係被告等人所興建，事實上當初大家都很早即
    申請水電使用，只是因為沒有一戶一顆電表，而是共同使用
    ，原告主張均無理由，爰聲明求為判決原告之訴駁回。
  (三)被告夏琮勝則以：伊已住在該處30餘年，系爭土地上之建物
    係在伊出生前即已興建，系爭土地係政府之土地，但從未聽
    過是港務局之宿舍，且每間房子之外觀均不同，事實上當初
    大家都很早即申請水電使用，只是因為沒有一戶一顆電表，
    而是共同使用，不同意原告將土地買回，爰聲明求為判決原
    告之訴駁回。
三、兩造不爭執事項：
  (一)被告許欺、郭居清、訴外人夏吉雄、夏順義及被告夏文賓分
    別於91年間切結為系爭土地上建物之所有人，並分別以353
    元、537 元、199 元、146 元及1 元之價金向原告申購上開
    土地。
  (二)原告已向被告等人為撤銷買賣契約之意思表示通知，被告等
    人並於99年6 月7 日及10日收受。
  (三)原告所提證物及系爭切結書之真正。
四、本件爭點：
  (一)系爭土地是否為高雄港務局之宿舍用地而不得為讓售之標的
    致系爭土地之買賣契約無效？
  (二)系爭建物是否因不符「於35年12月31日前已供建築、居住使
    用至今者」要件致系爭土地之買賣契約無效？
  (三)原告就系爭土地買賣契約之簽訂是否受有詐欺而得撤銷？
  (四)原告得否援引系爭切結書主張解除系爭土地買賣契約？
五、本院得心證之理由：
  (一)系爭土地是否為高雄港務局之宿舍用地而不得為讓售之標的
    致系爭土地之買賣契約無效？
  1.按民事訴訟如係由原告主張權利者，應先由原告負舉證之責
    ，若原告先不能舉證，以證實自己主張之事實為真實，則被
    告就其抗辯事實即全不能舉證，或其所舉證據尚有疵累，亦
    應駁回原告之訴（最高法院17年上字第917 號判例參照）。
  2.原告主張系爭土地均為高雄港務局之宿舍用地，其上建物均
    屬高雄港務局之宿舍，依國有財產法第52條之2 及同法施行
    細則第55條之3 之規定，非屬得讓售之標的云云，為被告所
    否認。原告固提出高雄港務局98年7 月6 日高港財產字第09
    80012282號函暨所檢附之「高雄港務局移交國有財產局出售
    清冊」為證（見本院卷第56頁），然查：經本院向高雄港務
    局函詢系爭土地興建宿舍及宿舍配住資料，經該局函復：(一)
    該6 筆建物依該局帳列資料記載，係建於40年10月，無相關
    興建資料。(二)該6 筆建物均未曾有配住紀錄，現住戶均非配
    住人。(三)上述建物因未辦理建物產權登記，亦均無配住資料
    ，以及原有建物已改建、擴建為磚造樓房，不見原有樣貌亦
    無法辨認原有建物位置，本局審認該帳列之財產名稱雖註記
    為「宿舍」，惟依相關事證顯示，應非職務宿舍，亦與現行
    宿舍管理手冊所稱之宿舍不符，爰將上情陳報審計部請同意
    將該建物改以「國有房屋」認定（非屬宿舍）並辦理報廢，
    經審計部100 年2 月21日審交處二字第1002000113號函予以
    備查在案，本局嗣於100 年3 月1 日以高港財產字第100000
    2869號函知財政部國有財產局南區辦事處等語（見本院卷第
    128 至130 頁），既高雄港務局以查無系爭土地相關興建宿
    舍及配住紀錄，且依相關事證認定系爭建物並非職務宿舍，
    而予以報廢，是以原告所提「高雄港務局移交國有財產局出
    售清冊」所載內容，其真實性已有可疑。參以系爭建物門牌
    高雄市旗津區安住巷21、23、32、29、32、33號，均自35年
    10月1 日起即有人設籍，且其設籍人均世居高雄市，此有高
    雄市旗津區戶政事務所檢送之門牌「安住巷21、23、32、29
    、32、33號」設籍資料及門牌改編資料表在卷足憑（見本院
    168 、169 頁及附件），顯見系爭建物應在35年10月1 日起
    即有居民居住設籍，自無可能再於40年10月間興建宿舍，故
    高雄港務局存查資料記載系爭建物係於40年10月間興建，應
    屬有誤。且系爭建物倘係由高雄港務局興建宿舍，而高雄港
    務局為公務機關，理應會申請建照並辦理建物登記，然系爭
    建物並未辦理建物登記，高雄港務局亦查無系爭建物相關興
    建資料、配住紀錄，是以尚無從依原告所提上開書證即逕認
    系爭建物係屬高雄港務局之宿舍，或認系爭土地為高雄港務
    局之宿舍用地。故原告主張系爭土地不得為讓售之標的，因
    違反國有財產法第52條之2 及同法施行細則第55條之3 之規
    定而無效云云，自屬無據。
  (二)系爭建物是否因不符「於35年12月31日前已供建築、居住使
    用至今者」要件致系爭土地之買賣契約無效？
    原告主張依被告之電表申裝日期資料，除許欺所有之安住巷
    23 號 房屋，係於35年9 月間向訴外人台電公司申請裝表供
    電外，其餘郭居清、夏吉雄、夏順義及夏文賓等人所有之房
    屋均係於五、六十年間方申請裝表供電，顯非屬國有財產法
    第52 條 之2 所規定「於35年12月31日前已供建築、居住使
    用至今者」，然按非公用財產類之不動產，於35年12月31日
    以前已供建築、居住使用至今者，其直接使用人得於104 年
    1 月13 日 前，檢具有關證明文件，向財政部國有財產局或
    所屬分支機構申請讓售，國有財產法第52-2條定有明文。又
    依國有財產法施行細則第55-3條第2 項及辦理國有財產法第
    52條之2讓 售案件注意事項第5 點規定：本法第52條之2 所
    稱直接使用人，指本法89年1 月14日修正生效前已使用，至
    讓售時仍繼續使用之下列各款之人：一、國有土地，其地上
    已有私有建築物，包括主體建物及併同主體建物居住使用之
    場所或附屬設施者，為主體建物所有人或實際分戶使用人。
    二、國有房地，為設有戶籍之現居住使用人。既系爭建物門
    牌均自35 年10 月1 日起即有人設籍，依形式上觀之，應有
    居民居住該處，而符合國有財產法第52條之2 所規定「於35
    年12月31日前已供建築、居住使用至今者」之要件，且依辦
    理國有財產法第52條之2 讓售案件注意事項第8 條第4 項第
    1 款規定，申購人所需提出35年12月31日前已使用國有土地
    之證明文件，以在該地上房屋設有本人或他人戶籍之戶籍謄
    本為已足，並未限於35年12月31日前設籍之本人始得辦理申
    購。故原告主張系爭建物並非於35年12月31日前已供建築、
    居住使用至今者，因違反國有財產法第52條之2 規定而無效
    云云，亦屬無據。
  (三)綜上，原告既無法舉證證明系爭建物係高雄港務局之宿舍，
    及系爭土地為高雄港務局之宿舍用地，則原告主張兩造間之
    買賣契約因違反強制規定而無效，或以受詐欺而簽訂系爭土
    地買賣契約而主張撤銷，或援引系爭切結書主張解除兩造買
    賣契約，均屬無據，本院即無庸再就其餘爭點再為審究，併
    此敘明。
六、從而，原告依民法第767 條、第179 條及契約之法律關係，
    聲明求為判令原告塗銷系爭土地之所有權移轉登記並回復為
    國有，為無理由，應予駁回。又原告之訴既經駁回，其所為
    假執行之聲請即失所附麗，一併駁回之。
七、另按法院為終局判決時，應依職權為訴訟費用之裁判，民事
    訴訟法第87條第1 項定有明文，參酌同法第91條第1 項規定
    法院未於訴訟費用之裁判確定其費用額者，第一審受訴法院
    於該裁判有執行力後，應依聲請以裁定確定之之立法意旨，
    法院於終局判決時可一併確定其費用額為原則，僅未一併確
    定費用額時，始例外於判決有執行力後，依聲請確定之。故
    本院自得於本件判決時，一併確定兩造應負擔之訴訟費用額
    。本院審酌原告之訴為無理由，認訴訟費用15,652元應由原
    告負擔。
八、本件事證已臻明確，兩造其餘攻擊防禦方法及證據，核與判
    決之結果不生影響，爰不一一論列，併此敘明。
據上論結，原告之訴為無理由，依民事訴訟法第78條、第87條第
1 項，判決如主文。
中    華    民    國   100    年    8     月    24    日
                  民事第六庭    法  官  曾子珍
以上正本係照原本作成。
如對本判決上訴，須於判決送達後20日內向本院提出上訴狀（須
附繕本）。如委任律師提起上訴者，應一併繳納上訴審裁判費。
中    華    民    國   100    年    8     月    24    日
                                書記官  何慧娟